臺灣高等法院高雄分院刑事判決　　　96年度上更(一)字第82號
上　訴　人
即　被　告　丙○○
選任辯護人　侯盛昌律師
　　　　　　陳正男律師
　　　　　　林慶雲律師
上列上訴人因誣告案件，不服臺灣高雄地方法院92年度自字第14
9 號中華民國93年2 月24日第一審判決，提起上訴，本院判決後
，經最高法院發回更審，本院判決如下：
    主  文
原判決撤銷。
丙○○無罪。
    理  由
《一》本件自訴意旨略以: 乙○○與吉村真佐子係夫妻，乙○○
      因懷疑其妻與丙○○有通姦行為，遂委託甲○○進行調查
      ，於民國90年7 月2 日下午6 時許，夥同另3 名男子至高
      雄縣鳥松鄉○○路19號丙○○之工廠，欲詢明丙○○與其
      妻之關係，因乙○○提出曖眛傳真書信與照片為證，丙○○遂坦承與吉村真佐子有姦情，並寫下悔過書，而乙○○
      於當晚下午11時許因其父喪法事而先行離去，甲○○等人
      也於翌日凌晨1 時許離開，嗣上午約6-7 時許，丙○○同
      意與乙○○和解，乃在上址與丙○○簽訂和解書，和解條
      件為丙○○願給付乙○○新台幣（下同）4 百萬元作為賠
      償，並當場簽發支票4 紙交予乙○○，復於同日上午9 時
      許，丙○○至華南銀行解除定期存款3 百萬元轉入支票存
      款，並由乙○○在該行提示兌領3 百萬元。詎丙○○事後
      心有未甘，明知乙○○及甲○○均無強盜其財物之情事，
      竟於同月9 日具狀向高雄縣警察局仁武分局提出盜匪罪之
      告訴，誣指渠等涉有上揭強盜之犯行，涉嫌刑法第169 條
      第1 項之誣告罪嫌。
《二》訊據上訴人即被告丙○○（下稱被告）固坦承有於右揭時
      地對自訴人乙○○、甲○○提出強盜之告訴，嗣經台灣高
      雄地方法院檢察署檢察官偵查後，認乙○○、甲○○罪嫌
      不足，於91年11月15日以90年度偵字第23113 號為不起訴
      處分後，不服而提起再議，再經台灣高等法院高雄分院檢
      察署於91年12月30日以91年度上聲議字第891 號駁回再議
      而確定。又不服復委任律師向台灣高雄地方法院提出聲請
      交付審判，亦經駁回之事實，然自始否認有誣告之犯意，
      辯稱當時伊確實遭到自訴人的妨害自由、強暴脅迫無法抗
      拒，又被逼強拍裸照，被逼而簽下和解書賠償，受害甚深
      ，伊絕無誣告他人犯罪之意思等語。
《三》程序事項:
      按修正後刑事訴訟法施行法第7 條之3 規定：「中華民國
      92年1 月14日修正通過之刑事訴訟法施行前，已繫屬於各
      級法院之案件，其以後之訴訟程序，應依修正刑事訴訟法
      終結之。但修正刑事訴訟法施行前已依法定程序進行之訴
      訟程序，其效力不受影響」。92年1 月14日修正通過之刑
      事訴訟法，於同年9 月1 日施行。經查：本件係於92年4
      月11日修正刑事訴訟法施行前繫屬於原審法院，此有原審
      法院收文章蓋於自訴人自訴狀可稽（見原審卷第1 頁），
      然原審法院於93年2 月24日始辯結，自應適用修正後之刑
      事訴訟法。復按刑事訴訟法第159 條第1 項雖規定，被告
      以外之人於審判外之言詞或書面陳述，除法律有規定外，
      不得作為證據。惟同法第159 條之5 明定：「被告以外之
      人於審判外之陳述，雖不符前四條之規定，而經當事人於
      審判程序同意作為證據，法院審酌該言詞陳述或書面陳述
      作成時之情況，認為適當者，亦得為證據。」、「當事人
      、代理人或辯護人於法院調查證據時，知有第159 條第1
      項不得為證據之情形，而未於言詞辯論終結前聲明異議者
      ，視為有前項之同意。」，其立法理由在於傳聞證據未經
      當事人之反對詰問予以核實，乃排斥其證據能力。惟當事
      人如放棄對原供述人之反對詰問權，於審判程序表示同意
      該等傳聞證據可作為證據，此時，法院除認該傳聞證據欠
      缺適當性外，自可承認其證據能力。又當事人、代理人或
      辯護人於調查證據時，知有刑事訴訟法第159 條第1 項不
      得為證據之情形，卻表示「對於證據調查無異議」、「沒
      有意見」等意思，而未於言詞辯論終結前聲明異議者，應
      視為已有將該等傳聞證據採為證據之同意。最高法院94年
      度台上字第2976號判決亦採同一見解。經查本案被告、辯
      護人、自訴代理人於本院準備程序期日，對本案之全部證
      據，其中被告、辯護人表示引用本院前審之認定（本院前
      審均加以引用而未排除任何審判外陳述之證據能力），而
      自訴代理人則稱不爭執（本院卷第44頁），復於審判期日
      就本院一一提示之證據於言詞辯論終結前，均未就所調查
      之證據主張有刑事訴訟法第159 條第1 項不得為證據之情
      形，是參照上開說明要旨，本案經調查之證據，均有證據
      能力。
《四》實體事項:
一、按「犯罪事實應依證據認定之，無證據不得認定犯罪事實，
    」；「不能證明被告犯罪者，應諭知無罪之判決」，刑事訴
    訟法第154 條第2 項、第301 條第1 項分別定有明文。次按
    誣告罪之成立，須其申告內容完全出於憑空捏造，若所告尚
    非全然無因，衹因缺乏積極證明致被誣告人不受訴追處罰者
    尚難遽以誣告論罪；告訴人所訴事實，不能證明其係實在，
    對於被訴人為不起訴處分確定者，是否構成誣告罪，尚應就
    其有無虛構誣告之故意，及是否出於誤會等情形以為斷，並
    非當然可以誣告罪相繩，最高法院分別著有43年台上字第25
    1 號、59年台上字第581 號判例採相同見解。又檢察官就被
    告犯罪事實，應負舉證責任，並指出證明之方法，刑事訴訟
    法第161 條第1 項定有明文；自訴案件既係由自訴人取代檢
    察官之地位，就犯罪事實自行訴追，則自訴人自應就被告之
    犯罪事實負舉證責任，指出證明之方法。又誣告罪之成立，
    以告訴人所訴被訴人之事實必須「完全出於虛構」為要件，
    若有出於「誤會」或「懷疑」有此事實而為申告，以致不能
    證明其所訴之事實為真實，縱被訴人不負刑責，而告訴人本
    缺乏誣告之故意，亦難成立誣告罪名，最高法院44年台上字
    第892 號裁例採同一見解。是本件誣告罪之重點並不在於查
    明自訴人之行為是否構成強盜罪責，而係依卷內各項事證加
    以斟酌，判斷被告是否嗣後不甘損失，而憑空捏造虛構遭自
    訴人強盜之事實，或僅因無其他積極證據證明，致自訴人不
    受追訴處罰，核先敘明。
二、本院對兩造各自提出之事證之判斷－
（一）經查：自訴人乙○○與吉村真佐子係為夫妻關係，有自訴
      人所提出之戶籍謄本在卷可憑（警卷第5 頁）。被告否認
      與吉村真佐子有通姦行為，並謂傳真書信雖係伊所寫，但
      已是六、七年前之事，乙○○提出之資料，伊並不在意，
      係受脅迫才簽下和解書。惟依警卷內所附被告與吉村真佐
      子往來傳真書信觀之，吉村真佐子向被告稱「我會溫柔的
      幫您洗澡、洗頭，安慰平時一個人孤獨的過的您」（見警
      卷第20頁），被告則以「親愛的」稱呼吉村真佐子（見警
      卷第26頁），並以「想你的鄭」署名（見警卷第24頁）以
      及稱「我愛你，不計後果的愛著妳」等語（見警卷第23頁
      ），復有被告與吉村真佐子一同出遊所拍攝之照片足資佐
      參（見警卷22頁），是被告於悔過書上坦承於87年7 月間
      在台北市首華飯店、同年12月間在高雄市康橋飯店及在日
      本與吉村真佐子發生通姦行為，尚非無稽。又查，自訴人
      乙○○與甲○○及3 名年約30歲之男子共計5 人，曾以被
      告與吉村真佐子有上開姦情及其房屋遭被告處分過戶為由
      ，於90年7 月2 日下午6 時許，共同前往被告所經營之松
      源企業行與被告談判，被告先書立悔過書，翌日早上再簽
      訂和解書，乙○○並取得被告所簽發面額3 百萬元即期支
      票乙紙，及發票日為同年10月31日面額30萬元之支票2 紙
      、面額43萬元之支票1 紙，共計4 百萬元之支票4 紙；且
      於該日上午9 時許，由自訴人帶同被告前往華南商業銀行
      東苓分行，先由被告辦理定期存款解約，轉存入支票存款
      帳戶，再由乙○○持上開面額3 百萬元支票提示兌領等事
      實，已據自訴人迭於前案警偵訊中供述在卷（警卷第57-6
      3 頁），核與被告於前案警詢所述情節大致相符，並有華
      南商業銀行東苓分行監視錄影帶翻拍照片6 張、3 百萬元
      之支票影本、悔過書及和解書等附卷可稽（警卷第55、9
      0-92、27-29 頁），上述之事發過程，堪可認定。
（二）然而，自訴人所舉之證據是否即足以證明被告所指遭自訴
      人強暴脅迫妨害自由、拍裸照、強索金錢之事實不存在而
      被告當然即成立誣告罪？仍有斟酌餘地，蓋:
  I、被告於前案指訴乙○○及4 名不詳男子（其中1 名經警查
      出係甲○○），於上開時地控制其行動自由，乙○○稱伊
      與其妻發生婚外情，在一旁的4 名歹徒手中持裝有類似兇
      器的手提袋，言詞威脅致心生畏懼而無法反抗，於當晚其
      中1 名歹徒要求伊脫下身上衣褲，以照相機拍攝裸照。嗣
      乙○○以祭拜其亡父為由先行離去，留下4 名歹徒使伊更
      加畏懼，除一再以危害生命威脅外，並以一支堅硬之物抵
      住伊背後，當時以為是土製手槍，而大喊救命。至翌日凌
      晨3 時許，與歹徒從6 百多萬元議價到4 百萬元，歹徒即
      以電話聯絡乙○○返回，伊在無奈下簽具因與乙○○妻發
      生婚外情之賠償4 百萬元之和解書，並簽發4 紙支票交予
      乙○○。至上午8 、9 時許，歹徒與伊分乘兩部汽車，挾
      持伊至華南銀行東苓分行，由乙○○當場提領3 百萬元得
      手後，伊要求歹徒交出裸照底片，歹徒就將底片從相機內
      抽取曝光後交還給伊，伊才脫離脅迫等語（見警卷第34頁
      、第45-46 頁）。自訴人雖否認有上開情事，雙方供述差
      異甚大，是本案之關鍵即在於被告是否虛捏遭自訴人等控
      制行動自由及威脅下，始無奈簽訂和解書並簽發4 百萬元
      支票？
  II、對於被告所指包括自訴人共計5 名男子，於90年7 月2 日
      下午6 時許，前往其工廠談判，直至翌日凌晨6 、7 時，
      始簽訂和解書，並同意簽發4 紙支票總計4 百萬元以資賠
      償，此為自訴人所不否認（本院前審卷第78頁、第88頁、
      第91頁）。首應探究者，係乙○○與另4 名男子之關係為
      何？甲○○雖稱受乙○○委託未得任何利益，但乙○○則
      稱支付20萬元徵信費予甲○○（各見前案警卷第63頁、第
      86 頁） ，而乙○○所稱委託甲○○調查之結果，被告確
      有與其妻通姦之事實（警卷第58頁），甲○○則稱係委託
      徵信社之「阿龍」調查（警卷第88頁），惟據自訴人所提
      出之證據，僅係被告與吉村真佐子5 、6 年前傳真往來紀
      錄，而非偷拍、跟監、竊聽或捉姦在床等證據，則究竟徵
      信調查何事情，為何與該4 人會同前往談判，是否藉此給
      予被告壓力而達成某種目的，即有研求之必要。
  III、自訴人乙○○自承「我父親過世前些時，我在公司發現他
      們書信往來的傳真，看到後發覺不對勁，才開始調查」「
      也有詢問妻及孩子，甲○○是協助通聯紀錄並查明被告人
      在何處」等語（本院前審卷第74頁、第82頁）。足見乙○○所指訴被告通姦之證據，是其自行在公司內所發現之書
      信傳真及同遊照片而已。其於前案檢察官偵訊時更稱係在
      89年初找到證據才知道被告與妻有染（見偵卷第16頁背面
      ），則其又何以至90年7 月始找被告談判求償？則自訴人
      是否事後藉此起意向被告索取賠償，亦值深究。參以事後
      甲○○無法確切交待另3 名徵信人員之基本資料，甚或聯
      絡方法，乙○○亦稱該3 名男子係徵信社人員，完全不認
      識云云，亦有可疑，蓋既係徵信社，必有營業地址或店號
      ，其不願提供已見有隱情，審酌被告自上開5 名男子到後
      ，整夜未眠而一直談判，最後簽訂和解書賠償4 百萬元，
      綜觀此情，若謂被告當時確係基於本意而為和解，則又何
      以必需利用深夜、一般人均需休息之時間而急忙簽下高額
      賠償之和解書？是被告當時是否在自由意識下真心簽發支
      票，其意識未受任何壓抑或脅迫，已有可疑。
  Ⅳ、又所謂徵信調查，姑不問被告陳稱乙○○本即知悉被告住
      處，顯無庸委託徵信社調查其住處等語，（本院前審卷第
      82頁），依自訴人乙○○所言，僅協助取得通聯紀錄查出
      被告何處而已。則乙○○又何必大張旗鼓會同甲○○等4
      人專程南下（見本院前審卷第95頁），深夜參與談判索賠
      事宜？況且自訴人甲○○又自稱沒有幫乙○○什麼事，通
      聯也非伊調查（見本院前審卷第86頁），則乙○○何以支
      付20萬元徵信費予甲○○？若係單純委託徵信社查證行蹤
      ，有無必要5人一同前往以壯聲勢，尤非無疑。再者，被
      告原不識甲○○，警方係以被告住處洋酒採得3 枚指紋，
      經比對係甲○○所有，此有內政部警政署刑事警察局90年
      8 月10日90刑紋字第173805號鑑驗書在卷足按（見警卷第
      75-78 頁）。衡以社會經驗法則，被告住處之酒瓶，當晚
      既經飲用，理應有被告之指紋，因作客之人實無自行取用
      之理，參酌被告曾謂甲○○自行倒一杯酒要伊喝，並恐嚇
      該杯酒為上路酒等情（見警卷第34頁），據此雙方之主客
      地位，即有探討餘地。又既聲稱持有確切證據興師問罪，
      何以不於被告上班時間前往商談，卻利用下班四下無人時
      ，恃人多勢眾與被告一人談判？被告所稱自訴人2 人及另
      3 名男子係以強迫威脅令其就範，尚非全然無憑。
  Ⅴ、按自訴人就被告犯罪事實，應負舉證責任，被告僅有形成
      爭點或提出證據之必要，而無所謂自證無罪之義務。被告
      稱當晚於歹徒以一支硬物抵住其背後，以為是土製手槍，
      而大喊救命云云，若在被告提出盜匪告訴之前案，自應由
      其提出證據說服檢察官；但就本件自訴，則應由自訴人證
      明被告當時根本未大喊救命，以究明被告上開所述不實，
      尤其被告當時工廠內並無他人，又指稱受自訴人控制行動
      ，當如何自證其確有大喊救命而無虛捏此事？不無困難。
      證人即被告僱用之員工黃銘峰於原審證述「我住在工廠的
      斜對面3 、4 公尺，當晚並沒有聽到工廠裡有什麼聲音」
      等語（見原審卷第70頁、第75頁），然依上開證言，僅能
      證明該證人在該特定時間未有耳聞而已，不能證明被告確
      實未曾大喊。何況證人黃銘峰在本院前審到庭詳稱「住家
      距工廠34公尺，並非3 、4 公尺，我有用尺量過，若工廠
      內有人大叫，在我看電視或門關起來時，就聽不到」等語
      （見本院前審卷第98頁）。職此之故，自訴人尚未能證明
      被告當時確未出聲呼救，而有憑空虛構之誣告犯行。
（三）再者，從自訴人取款流程及被告簽發遠期支票之情形，是
      否足認被告未遭自訴人等人脅迫控制？茲就此一問題析述
      如左：
  I、被告供述自訴人係以脅迫方式取得被告所簽發前開4紙支
      票，其中並有3 紙票期為3 個月之遠期支票等情，更以乙○○為受款人提示支票之方式取得現款，倘若自訴人係以
      強盜手段取得支票，則上開取款方式非但已暴露自己身分
      ，且依一般銀行內外有駐警或保全人員，自訴人為何自陷
      被告可能報警處理之不利境地？且從自訴人同意被告簽發
      遠期支票乙節觀之，被告於脫離自訴人之控制後自可輕易
      要求銀行拒絕給付票款，自訴人何以大費周章強盜被告所
      有3紙遠期支票？惟按強盜之原因非一，手法亦可能大異
      其趣，或直接侵入住宅捆綁陌生被害人，命被害人交出財
      物，得手後迅即逃逸；或以自以為正當或莫須有之藉口，
      雖藉此與被害人談判，但間接施以威脅暴力，逼得被害人
      無法承受而被迫交出財物或同意其條件，不一而足。且強
      暴脅迫他人就範之手段亦可能各有不同，自應按通常人所
      能抗拒或忍受之程度參酌認定之，尤應斟酌被害人所處具
      體環境、性格、體能、兇器有無等因素以資判斷其當時所
      受到之壓力如何再以之判斷其所指述遭到強暴脅迫等等之
      情節是否是事出有因或係無中生有。
  II、查自訴人握有被告與其妻子來往書信傳真、同遊照片等證
      據，心中認定被告與其妻子有染，因而會同另外4 名年約
      30歲男子前往（見本院前審卷第88頁），與被告自90 年7
      月2 日下午6 時許起，至翌日談成和解止，前後已逾12小
      時，被告在他人之氣焰下，因強弱懸殊，因而未作積極之
      抵抗，避免遭到不可預期之危險，亦屬消極之保護自己人
      身安全之道，且之所以商談多時，亦足以表示被告初始必
      不願意答應自訴人所開出之條件，無論是全盤拒絕或討價
      還價，其間被告雖稱歹徒係以性命、裸照威脅，並未破壞
      物品或施以身體暴力，但自訴人既握有指控被告與其妻不
      正常關係之籌碼，除師出有名外，更因恃強控制，在在已
      影響被告意志之自由，終至最後達成和解條件，被告在心
      疲力竭下而簽下和解書，亦非違反常情。
  III、自訴人在被告同意賠償並簽訂和解書時起，認已取得被告
      之妥協，除交還手機，復共同前去銀行領款，此因自訴人
      雖以被告通姦要脅而迫使被告表面上同意和解願賠償4 百
      萬元，但自訴人認若未實際取得多數現款，恐此次談判成
      果未必收割，而毫無所獲，故為求保險起見，乃要求被告
      於和解後即須提出3 百萬元現款。否則被告既已交付3 百
      萬元即期支票，自訴人只需將支票存入任一金融機構，即
      可透過支票交換方式領款，尚無庸親至被告往來銀行即時
      領款。而被告徹夜未眠，猶須於銀行甫開門營業，即陪同
      自訴人前往銀行解約轉存並立即取款，若謂被告當時承受
      某種程度之壓力，應合乎常情。尤其自訴人急於馬上領款
      之心態，亦顯露無遺。自訴人另願接受1 百萬元遠期支票
      ，或因已有3 百萬元現金可供提領，其實亦已達成主要目
      標。至於自訴人以其本名乙○○背書提示支票，而不畏有
      何問題，衡情應係掌握被告書立之悔過書及和解書，而不
      畏被告反悔，與徵信人員一般不願意曝光，誠有所別。準
      此，自訴人雖具名至銀行取款流程，或另願接受1百萬元
      之遠期支票，均不足反證認為被告當時未遭自訴人脅迫而
      屬羅織上述情節。
  Ⅳ、被告當時是否係遭脅迫而不得不簽訂和解書並簽發支票，
      應視當時之時地、雙方之人數強弱、前後之過程、和解之
      緣由等各因素而定。本件只須比較若僅自訴人乙○○1 人
      單獨前去與被告商談，被告是否仍會同意上開和解結果，
      即可得知被告是否遭受壓制。參諸自訴人2 人會同另3 名
      壯漢，而被告僅單獨1 人，對立情狀已強弱有別，加上自
      訴人持傳真照片等資料質問被告，無論是被告因此已理虧
      在先，致無從辯駁，或因對方氣勢凌人而無奈屈從，只因
      對方人多勢眾，此從甲○○尚且主動去拿屋主之洋酒，即
      可見之。若非自訴人等已控制全局，何能作客者擅自取酒
      飲用？況且自訴人等持續與被告久耗強勢談判，直至被告
      屈服，若謂被告未遭壓制，又何須鎮夜未眠而談判如此之
      久？足見被告所辯其簽訂悔過書、和解書及簽發4 百萬元
      支票，足認被告所稱自由意識受有強暴脅迫等語，尚非無
      據。
（四）被告是否虛稱其因手機被取走或無法使用電話，而未能對
      外求救？
  I、被告稱當時手機被自訴人等取走，無法撥打電話求救，直
      至翌日上午9 時許至銀行後，始脫離自訴人之控制等語；
      依被告所使用之0000000000號行動電話通聯紀錄觀之，於
      90年7 月3 日上午8 時30分31秒尚有行動電話0000000000
      號撥打給被告上開手機門號，受話達45秒之記錄，此有被
      告上開門號通聯記錄在卷可按（見警卷第97 頁） ，而上
      開撥打者為黃嘉玲，係被告在日本的客戶且案發當日確有
      通電話等情，為被告所自承無誤。但被告係稱至銀行後，
      始脫離控制，並非謂當時自訴人才交還手機，此觀被告於
      前案警詢時已明確陳明「7 月3 日上午7 時許，乙○○就
      在其住處將電話還給我」等語（見警卷第73頁），佐以當
      時雙方既已談成和解願意賠償，此時自訴人交還手機給被
      告，亦合乎常情。且上述通聯之時間，渠等應已在前往銀
      行車程上，是被告當時開啟手機而適時接收客戶來電，亦
      不影響當時仍受控制之可能。
  II、再者，與客戶通話當時，是否適合告知或暗示其被控制，
      更甚者，此事關係自身涉及通姦行為，念及名譽風評，則
      當時雖接獲在日本客戶之來電，是否適宜將此事透露給客
      戶知曉，縱告知，能否適時救援或遭控制者暴力相向，亦
      難以評估，尚不能以與客戶通話當時，已取還手機使用或
      未當機立斷告知他人，遽而推論其當時已未受控制，更進
      而謂被告所述係虛偽不實。
  III、被告是否無法使用電話乙節，重點在於90年7 月2 日自訴
      人到達起至翌日達成和解前，是否均未由被告使用電話對
      外聯繫？經查，證人洪陳淑玲於原審證稱：90年7 月2 日
      有打電話給被告，約5點半他喂一聲就斷線，然後就打不
      通，也有打到工廠，有通但沒人接，因當天約他游泳，他
      失約且擔心他有高血壓，打了20幾通都沒人接，至隔日早
      上9 點多才打通，他說他出事，說被5 個人押起來，控制
      在工廠內，均無法撥通等語（見偵查卷第30頁及原審卷第
      73-74 頁）。由被告所使用之行動電話通聯紀錄觀之，於
      9 0 年7 月2 日下午5 時13分46秒有發話58秒，其後6 時
      58 分 收聽語音信箱，之後再無任何發話受話情形，直至
      翌日凌晨7 時許有2 次發簡訊（受話人係0000000000，乙○○稱係其所有，係作測試用，另一通受話對象為000000
      0000號，則係吉村所有，見警卷第94頁），至約8 時半即
      接到客戶黃嘉玲之電話，此有電話通聯紀錄在卷可查（見
      警卷第97頁）。據此可知，被告所稱從自訴人7 月2 日下
      午6 時許到達後，至翌日上午達成和解前，均未能使用手
      機對外聯繫，尚可採信。
  Ⅳ、證人黃銘峰於原審證稱90年7 月3 日上班時，看到門沒有
      關，燈還亮著，兩條電話線從接榫處被拔掉，接榫並沒有
      毀壞，桌上還有一些吃的東西，公司的電話線都被拉掉等
      語（見原審卷第71頁），亦核與被告在前案偵查中所述「
      他們沒有破壞我的東西，因為我很配合」等語（見偵查卷
      第68頁），並無不合。因自訴人等既僅將公司內之電話線
      從接榫處拉掉而已，並非將電話破壞或把線路剪掉，所以
      電話撥來仍呈現有通但無人接聽之情形，而員工見此亦只
      須將電話線再接入電話機座即可，並不算破壞。可見被告
      前後所述，尚無不實可言。
（五）至於被告是否偽稱遭自訴人等3 名男子挾持至華南銀行東
      苓分行，於乙○○拿到3百萬元後，始交出其裸照底片？
  I、被告於前案警詢時供稱共有3 名歹徒與之進入銀行，另2
      名歹徒在外把風等語，復供述「進入銀行甲○○一直跟在
      其身旁，乙○○則拿甲存支票及身分證去領款，另名歹徒
      與乙○○進去」等語（見本院前審卷第129 頁）。而證人
      即高雄縣警察局仁武分局員林道明於原審固結證稱「依華
      南銀行東苓分行之監視錄影帶，被告僅能指認出2 名歹徒
      」等語（見原審卷第77頁），但監視器因拍攝範圍，或因
      被告於受驚之餘無法全然認出，而憑藉監視帶畫面只能指
      認出2 名歹徒，然其無法指認清楚並不代表其所述有3 名
      歹徒與之進入銀行，另2 人在外把風等情，即為不實。反
      觀自訴人雖稱僅其2 人陪同被告前往銀行領款（見警卷第
      62頁、第85頁），惟據監視錄影帶所翻拍照片顯示，明顯
      有2 名男子站立自訴人乙○○兩旁（見警卷第92頁），因
      此，上開照片所顯現人數，與被告所述有3 名歹徒進入銀
      行等情並無二致，是其所稱包括自訴人共3 名男子與之進
      入銀行領款，應係實情。
  II、證人即華南銀行東苓分行櫃台人員毛謝梅蘭於前案偵查中
      證述「當天上午被告到我櫃台前拿資料給我，說要解約，
      我問他為什麼，他說要用到，當時他的態度平靜，沒有笑
      容，感覺有一點累」「我覺得跟平常提款沒有兩樣。要不
      是丙○○有告訴我要我做證，我已忘了這件事」等語（見
      偵查卷第96頁），雖說明被告至上開分行時，態度神情尚
      無緊張受驚狀，但受脅迫或強制而不得不前去銀行辦理事
      宜，遭受強迫之程度，因案有別；至被害人會如何表現，
      亦因人而異，被害人受到某種程度之強制而不得不壓抑其
      意志，神情眼色固容易產生異常，或會利用機會暗示行員
      ，但也可能為安全或其他因素的考量而不願於外人面前反
      應而自甘忍受，原非一定。查本件歷經談判而簽訂和解書
      、悔過書，與上述立即性之危害已是不同，且證人即林道
      明警員亦稱「依據當時情況，我們有問他是否有逃脫機會
      ，被告說外面還有人」等語（見原審卷第76頁）。是證人
      毛謝梅蘭上述證詞，尚不能證明被告捏造上情而妄加攀誣
      自訴人。
  III、至於被告所稱曾遭拍攝裸照，歹徒於乙○○取得300 萬元
      後始抽出底片交還乙節，上開被告提供之底片經前案檢察
      官送請內政部刑事警察局鑑驗，結果並未發現任何影像，
      此有該局書函可按（見偵查卷第86頁）；復經原審將之再
      請刑事警察局鑑驗，函復情形稱「底片經沖洗機施以藥沖
      洗後，發現軟片上呈現黑色無顯影現象。本局分別將(一)拍
      攝後並抽出致使曝光之軟片，及(二)未拍攝之軟片，二者均
      放入前揭軟片沖洗機沖洗後，分別呈現(一)全黑無顯影現象
      ，及(二)透明顏色無顯影現象。據此研判送鑑之軟片，可能
      已遭完全曝光致使軟片內之感光影像毀損」等語，此亦有
      該局92年12月9 日刑鑑字第0920192619號函在卷可稽（見
      原審卷第222 頁），暨附比對照片3 幀供參。依上開鑑定
      結果，顯難認被告所指歹徒取款後從相機抽出底片交還乙
      節有何虛偽可言。或謂被告若真被自訴人壓制自由至提款
      止，於其後脫離自訴人控制後，理應於重獲行動自由後，
      立即報警處理，以利追回損失之款項云云。但被害人未於
      受害後立即報案者，所在多有，或因受害人畏懼報復或與
      自訴人妻子之感情等各類原因，經過數日後始提出告訴，
      甚且受害人考慮是否報案，涉及其對司法系統之期待或個
      人因素，報案後所承受朋友、社會之壓力。被告解釋其何
      以未立即報案，係稱因為害怕，至今想到仍會怕，且證人
      林道明亦稱「被告說他遭脅迫後，心生畏懼才不敢來報案
      」等語（見原審卷第76頁）。衡以社會上之敲詐勒索，或
      黑道之逼迫等等，被害人遭其強暴脅迫而不敢報案，所在
      多有。從人性角度考量，被害人不適時求救或延遲報警，
      或因懼怕再遭報復，猶恐警方無法確實保護被害人，均有
      所聞，尚不能以被害人於脫離歹徒控制後，未「立即」報
      警處理，而認其被害情事不實在或有疑問。查被告報案之
      正式紀錄係在90年7 月9 日，至高雄縣警察局仁武分局鳥
      松派出所報案，此有高雄縣警察局受理各類案紀錄表在卷
      可稽（見原審卷第149 頁）；而證人即鳥松派出所警員林
      道明在本院前審證稱「據當時報案人丙○○陳述，他是先
      到本分局仁美派出所報案，當時受理員警就有通知乙○○
      」等語（見本院前審卷第101 頁）。執此，參以民眾向警
      方報案，未必留下正式紀錄，在警政實務上並非少見，是
      被告所稱案發後2 日即向派出所報案，尚不宜單以上開紀
      錄表，即謂被告所述係子虛烏有。
三、本件被告是否成立誣告之結論－
壹、被告是否虛構遭自訴人等5名男子共同壓制其意志，而被迫
    簽下和解書及4百萬元支票，以之栽贓誣陷自訴人，應綜合
    緣由起因、談判人數及過程、通聯紀錄等各項證據加以研判
    ，若考量上開因素，認當時被告之意志已經為對方威勢所逼
    ，認己力不足抗拒或抵抗顯有困難，終而屈服，倘被告客觀
    上亦無足以排除抵抗之手段存在，其自由意思已因之受影響
    ，則被告嗣後即向警提出被自訴人強盜之告訴，即非憑空虛
    造。雖前案已經檢察官不起訴處分確定，但僅說明被告當時
    提出強盜告訴之事實，就被告所提供之事證，經偵查機關調
    查結果，檢察官認僅有告訴人之指述，罪嫌仍有不足而不起
    訴。但被告是否另成立誣告罪，尚應就其有無虛構誣告之要
    件以為斷，並非當然據此即認得以誣告罪相繩。
貳、查自訴人乙○○會同方武政等4 名男子，遠從台北赴高雄找
    被告談判賠償，到達時間選在員工下班之後，以人數5 位對
    上被告1 人，其後亦堅不供出另3 名同行者之基本資料，以
    便查證，在在顯示甲○○等人所為並不單純。是被告所指上
    情，應有合理可疑，尚非事出無因而不足採信。又本件若自
    訴人非會同另4 名壯漢前去談判，被告實無因數年前之傳真
    書信與同遊照片，即同意以4 百萬元和解並立即至銀行解約
    提領3 百萬元給付。若果真如此，為何脫離控制後，與洪陳
    淑玲通話時，即謂「昨晚出事，被5 個人押起來，控制在工
    廠內，均無法撥通」之語？又何必案發後2 日即報警查辦？
    可見被告所稱其上述和解或賠償，均非出於其意願，並非全
    然不可採信。
四、撤銷改判之理由－
    綜上所述，從各項事證判斷，仍難認被告係虛構事實而為誣
    告，自不能令被告負誣告罪責，自屬不能證明被告犯罪。原
    審未詳為推求，遽為論罪科刑之判決，即有未洽，被告執此
    聲明上訴，指摘原判決不當，為有理由，應由本院將原判決
    撤銷改判，並為被告無罪之判決。
據上論結，應依刑事訴訟法第369 條第1 項前段、第364 條、第
301條第1項，判決如主文。
中　　華　　民　　國　　96　　年　　6 　　月　　11　　日
                  刑事第八庭    審判長法  官  李炫德
                                      法  官  蔡國卿
                                      法  官  簡志瑩
以上正本證明與原本無異。
如不服本判決應於收受本判決後10日內向本院提出上訴書狀，其
未敘述上訴理由者，並得於提起上訴後10日內向本院補提理由書
狀（均須按他造當事人之人數附繕本）「切勿逕送上級法院」。
中　　華　　民　　國　　96　　年　　6 　　月　　11　　日
　　　　　　　　　　　　　　　　　　　書記官  白  蘭
